【裁判字號】    96,智,21
【裁判日期】    980515
【裁判案由】    侵權行為損害賠償
【裁判全文】
臺灣臺北地方法院民事判決                96年度智字第21號
原      告  必翔實業股份有限公司
法定代理人  甲○○
訴訟代理人  劉緒倫律師
            呂偉誠律師
複代理人    簡欣儀律師
被      告  伍氏科技股份有限公司
兼法定代理  丙○○
人
被      告  乙○○
前三人共同  劉志鵬律師
訴訟代理人
複代理人    林佳瑩律師
前三人共同  賴中強律師
訴訟代理人  吳詩敏律師
上列當事人間侵權行為損害賠償事件，本院於九十八年四月二十
一日言詞辯論終結，判決如下：
    主      文
原告之訴及其假執行之聲請均駁回。
訴訟費用由原告負擔。
    事實及理由
一、原告起訴主張：
  (一)其享有經濟部智慧財產局第148732號「變速箱與馬達連結結
    構」之新型專利（下稱系爭專利），專利期間自民國88年6
    月11日起至97年5月9日止。原告獲悉被告伍氏科技股份有限
    公司（下稱伍氏公司）所生產銷售之電動代步車及電動輪椅
    等相關產品，其變速箱與馬達連結結構均係使用系爭專利，
    原告乃購得伍氏公司所製造之電動代步車，送交財團法人台
    灣經濟發展研究院進行鑑定，經鑑定後，結論落入系爭專利
    之專利權範圍。伍氏公司所製造之電動代步車、電動輪椅等
    相關產品，均未經原告之同意或授權，逕行使用系爭專利技
    術，侵害原告專屬專利權。被告丙○○與被告乙○○分任伍
    氏公司之董事長及經理人，為伍氏公司上開產品之製造及銷
    售行為之負責人，伍氏公司所製造之電動代步車違法侵害原
    告系爭專利權，被告丙○○與被告乙○○執行職務之行為顯
    已違反專利法之相關規定，並侵害原告之專利權利。有鑑於
    原告係自88年6月11日取得系爭專利，而目前施行之專利法
    有修正即應行施行時間，故本件所適用之實體法律，應按被
    告等實施侵權行為之時點而定。自88年6月11日起至93年6月
    30日止違反83年1月21日公佈之專利法第10 3條第1項之規範
    ，原告依據行為時同法第105條準用第88條之規定，請求被
    告丙○○與被告乙○○賠償原告因此所受之損害。93年7月1
    日起迄今之侵權行為，違反現行專利法第106條第1項之規範
    ，原告依據同法第108條準用第84條之規定，請求被告丙○
    ○與被告乙○○賠償原告因此所受之損害。被告丙○○與被
    告乙○○對原告不法侵害之行為同時成立民法第184條第1項
    前段與同法第184條第2項規定之侵權行為，該二人依據民法
    第185條自應負共同侵權行為之連帶損害賠償責任。被告伍
    氏公司亦應按民法第28條、第188條以及公司法第23條第2項
    之規定，與前開二被告共同對原告負連帶損害賠償之責。被
    告所製造之所有電動代步車（包括以下型號：WT-M4Jr.、WT
    -L4Jr.、WT-T3D、WT-M 4、WT -T3B、WT- L3、WT -L4、WT-
    M3）以及電動輪椅（包括以下型號：MAMBO312&512、MAMBO3
    13&513、MAMBO342&542、MAMBO343&543），應均係使用系爭
    專利，而自原告得知被告等不法侵害原告專利權之時起，原
    告因此所受之損害至少已達新台幣（下同）1億元以上，原
    告乃依據民事訴訟法第244條第4項之規定，僅先就所受損害
    範圍內之5000萬元部分為一部請求。
  (二)聲明：
    1.被告等應連帶給付原告5000萬元，暨自起訴狀送達之翌日
      起至清償日止，按年息5%計算之利息。
    2.原告願供擔保，請准宣告假執行。
二、被告則以：
  (一)系爭專利欠缺新穎性、進步性，且未充分揭露，應為無效專
    利：
    1.系爭專利申請日為85年5月10日，智財局於88年5月4日准
      予專利，是以系爭專利是否符合專利之申請要件，應適用
      核准審定時所適用之86年專利法。
    2.系爭專利欠缺新穎性、進步性，且未充分揭露，應為無效
      專利，原告不得對被告主張權利：
      (1)美國第2,331,168號專利已揭露系爭專利之申請專利範
        圍所有元件，單就系爭專利與美國專利之「圖示」與「
        專利說明書文字內容」比對，即可知系爭專利欠缺「新
        穎性」。
      (2)中華民國公告第176341號專利（專利證書號為第084100
        號）已揭露傳動軸桿、軸承、齒桿之「分段組接」方式
        ，如將其連接部分與美國第2,331,168號專利所揭露梢
        片、插槽、接槽元件置換，其結果除仍具有解決軸承套
        設問題之功效外，並未產生任何突出的技術特徵或顯然
        進步，亦未產生任何相乘或無法預期之功效，依據最高
        行政法院84年判字第1933號判例要旨，進步性之判斷須
        以組合否具備相乘效果為斷，顯見系爭專利欠缺「進步
        性」。
      (3)系爭專利未充分揭露，無法據以實施。
  (二)縱系爭專利具可專利性，原告未就其主張之各項請求權依據
    之構成要件為舉證，亦未盡標示專利之法定義務，況93年12
    月13日以前之損害賠償請求權已罹於時效，其訴顯無理由：
    1.原告未就其主張之各項請求權依據之構成要件為舉證，其
      訴顯無理由：
      (1)按專利侵害之損害賠償責任本質上為民法侵權行為責任
        ，依「無損害即無賠償」之基本法律原則，主張專利權
        受侵害之權利人應舉證證明加害者具故意或過失，並證
        明加害者之何行為客觀上造成權利人受何損害。
      (2)原告未舉證證明被告之何行為如何該當於其引據之各項
        請求權依據，其訴顯無理由。
    2.原告未盡標示專利之法定義務。
    3.原告就93年12月13日以前之損害賠償請求權業已罹於消滅
      時效。
  (三)聲明：
    1.原告之訴駁回。
    2.如受不利判決，被告願供擔保，請准免假執行之宣告。
三、兩造不爭執之事項：
  (一)原告為系爭專利之專利權人，專利期間自88年6月11日起至
    97年5月9日止。
  (二)被告有製造銷售電動代步車型號WT-M4Jr.、WT-L4Jr.、WT-T
    3D、WT-M4、WT-T3B、WT-L3、WT -L4、WT-M3以及電動輪椅
    型號：MAMBO312&512、MAMBO313&513、MAMBO342&542、MAMB
    O343&543之行為。
四、得心證之理由：
  (一)查原告主張系爭專利之申請日為85年5月10日，經經濟部智
    慧財產局於88年6月11日審定准予專利公告，專利期間自88
    年6月11日起至97年5月9日止等情，有專利證書（本院卷(一)
    第7頁）及專利公報（本院卷(一)第8至10頁）在卷可稽，至堪
    認定，則系爭專利是否符合專利申請要件，應適用核准專利
    時所適用之86年5月7日修正之專利法（下稱86年專利法），
    先予敘明。
  (二)原告起訴主張被告所生產、販賣之電動代步車及電動輪椅等
    相關產品侵害原告系爭專利，惟因被告對於原告系爭專利主
    張有專利權無效之事由，是本件被告既先就系爭專利之有效
    性為抗辯，自應先就此部分爭議為釐清，倘原告系爭專利確
    有無效事由，則原告據系爭無效之專利請求被告賠償損害，
    即無須進一步探究，反之，若原告系爭專利並無被告所述存
    有無效之事由，則應進一步審究被告所生產之前開產品是否
    確有侵害原告系爭專利權之事實，以及原告因此所受之損害
    若干？是系爭專利之有效性既為本件侵權行為損害賠償請求
    之前提要件，自有先予論究之必要。按86年專利法第104條
    第3款規定，說明書或圖式，不載明實施必要之事項，或記
    載不必要之事項，使實施為不可能或困難者，專利專責機關
    應依職權撤銷其發明專利權，並限期繳回證書，無法追回者
    ，應公告證書作廢；另同法第105條準用第22條第3項規定，
    說明書除應載明申請專利範圍外，並應載明有關之先前技術
    、發明之目的、技術內容、特點及功效，使熟習該項技術者
    能瞭解其內容並可據以實施。經查，系爭專利申請專利範圍
    為：一種變速箱與馬達連結結構，包括有：一傳動軸桿，係
    一端與馬達之出力端相接，而另一端軸向開設有一插槽者；
    一軸承，其係可裝設在變速箱之適當位置者；一接塊，係裝
    設在軸承軸向內，其一端形成一連接部，另一端軸向上則開
    設一溝槽，溝槽內嵌設有一梢片，藉此以連接部對應傳動軸
    之插槽嵌設結合者；一齒桿，係一端表面製設有齒紋，另一
    端軸向開設有一接槽，藉由該接槽與接塊之梢片結合，齒紋
    與變速箱之齒輪契合，即可連結組合成一體以供傳遞動力者
    ，此有專利公報存卷為憑。是依系爭專利申請專利範圍第1
    項所請求之「接塊」技術特徵為：「一接塊，係裝設在軸承
    軸向內，『其一端』形成一連接部，『另一端』軸向上則開
    設一溝槽，溝槽內嵌設有一梢片，藉此以連接部對應傳動軸
    之插槽嵌設結合者」，故自其文義可知，接塊兩端分別有連
    接部和溝槽，惟據卷附系爭專利圖式第二圖（本院卷(一)第9
    頁）所示，該圖示所揭露之技術內容為連接部和溝槽在接塊
    之同一端，顯然與前述申請專利範圍所揭露者不同，且「一
    接塊，...，『其一端』形成一連接部，『另一端』軸向上
    則開設一溝槽」之連結關係並無法據以實施，並不能達到預
    期解決之問題，是系爭專利說明書和申請專利範圍因違反前
    揭86年專利法之規定而應為無效。
  (三)如首揭說明，系爭專利之有效性乃為本件侵權行為損害賠償
    請求之前提要件，而本院認系爭專利具有專利無效情形，已
    詳述如上，是本件原告主張被告侵害其系爭專利，進而訴請
    被告連帶賠償原告5,000萬元，及自起訴狀繕本送達翌日起
    至清償日止，按年息5%計算之利息，即屬無據，應予駁回。
  (四)原告之訴既經駁回，其願供擔保為假執行之聲請即失所附麗
    ，應併予駁回，附此敘明。
  (五)本件事證已臻明確，兩造其餘主張陳述及所提之證據，均毋
    庸再予審酌，附此敘明。
五、訴訟費用之負擔：民事訴訟法第78條。
中    華    民    國    98    年    5     月    15    日
                  民事第二庭    法  官  歐陽漢菁
以上正本係照原本作成
如對本判決上訴，須於判決送達後20日內向本院提出上訴狀
中    華    民    國    98    年    5     月    15    日
                                書記官  吳貞瑩

司法院資訊處製作；財團法人民間司法改革基金會備份。
